ACORDAO-COMPLETO-2418129

ACÓRDÃO 8057/2020 ATA 25/2020 - SEGUNDA CÂMARA

VISTOS, relatados e discutidos estes autos, que tratam de ato de concessão de pensão militar a Eliane Linhares Cunha Santiago, instituída por Gilcelito Soares Santiago Freitas, militar do Exército Brasileiro.
ACORDAM os ministros do Tribunal de Contas da União, reunidos em sessão da 2ª Câmara, ante as razões expostas pela relatora, e com fundamento nos artigos 71, incisos III e IX, da Constituição Federal de 1988, 1º, inciso V, 39, inciso II, e 45 da Lei 8.443/1992, 1º, inciso VIII, 259, inciso II, e 262 do Regimento Interno, 8º da Resolução TCU 206/2007 e 19 da Instrução Normativa TCU 78/2018, bem como na Súmula TCU 106, em: 
9.1. considerar ilegal o ato de concessão de pensão militar a Eliane Linhares Cunha Santiago e negar-lhe registro;
9.2. dispensar a reposição das importâncias indevidamente recebidas de boa-fé pela interessada até a data da notificação desta deliberação à unidade jurisdicionada;
9.3. determinar à Décima Região Militar que:
9.3.1. no prazo de 15 (quinze) dias, a contar da ciência desta deliberação, cesse os pagamentos decorrentes do ato considerado ilegal, sob pena de ressarcimento das quantias pagas indevidamente e responsabilização solidária da autoridade competente;
9.3.2. comunique à interessada a deliberação deste Tribunal e a alerte que o efeito suspensivo proveniente de eventual interposição de recursos no TCU não a eximirá da devolução dos valores indevidamente recebidos após a notificação, em caso de desprovimento dos apelos;
9.3.3. no prazo de 30 (trinta) dias, a partir da ciência deste acórdão:
9.3.3.1. encaminhe a este Tribunal, por cópia, comprovante da data em que a interessada dele tomar conhecimento; e
9.3.3.2. emita novo ato, em que seja suprimida a irregularidade verificada, e o submeta ao TCU para nova apreciação.

Ato de concessão de pensão militar, no qual se aprecia a elevação de mais de um posto hierárquico em relação ao ocupado na atividade, para efeitos de cálculo dos proventos.

Segunda Câmara

Décima Região Militar.

3. Interessada: Eliane Linhares Cunha Santiago (CPF XXX.174.583-XX).

13.1. Ministros presentes: Augusto Nardes (na Presidência), Aroldo Cedraz, Raimundo Carreiro e Ana Arraes (Relatora).
13.2. Ministros-Substitutos presentes: Marcos Bemquerer Costa e André Luís de Carvalho.

ANA ARRAES

Adoto como relatório a instrução elaborada na Secretaria Fiscalização de Pessoal - Sefip, cujas conclusões e encaminhamento foram endossados pelos dirigentes da unidade e pelo Ministério Público junto ao TCU - MPTCU (peças 4-6) :
"INTRODUÇÃO
1.	Trata-se de ato de concessão de pensão militar à beneficiária supracitada, pensão instituída por Gilcelito Soares Santiago Freitas (CPF XXX.795.514-XX) , militar do Exército Brasileiro.
2.	O ato foi submetido à apreciação do Tribunal de Contas da União (TCU) para fim de registro, nos termos do art. 71, inciso III, da Constituição Federal. O cadastramento e a disponibilização ao TCU ocorreram por intermédio do Sistema de Apreciação e Registro de Atos de Admissão e Concessões (Sisac) , na forma dos arts. 2o, caput e inciso VI, e 4o, caput, da Instrução Normativa - TCU 55/2007, vigente à época.
EXAME TÉCNICO  
3.	Os procedimentos para exame, apreciação e registro de atos de pessoal encontram-se, atualmente, estabelecidos na Instrução Normativa - TCU 78/2018 e na Resolução - TCU 206/2007. Em seus arts. 4o, § 2o, e 3o, § 3o, respectivamente, essas normas dispõem que os atos de pessoal disponibilizados por meio do Sisac devem ser submetidos a crítica automatizada do próprio sistema, com base em parâmetros predefinidos.
4.	Relativamente aos atos de concessão de pensão militar, as rotinas de crítica das informações cadastradas no Sisac foram elaboradas e validadas levando-se em conta as peculiaridades desses atos. Os itens de verificação do sistema compreendem prazos e fundamentos legais, assim como eventuais ocorrências de acumulação. Trata-se de verificações mais abrangentes, minuciosas e precisas do que aquelas que podem ser realizadas por mãos humanas, proporcionando um nível de segurança ainda maior.
5.	Além da crítica automatizada, há verificação humana adicional no caso de haver alertas do sistema ou informações não formatadas, como esclarecimentos do gestor ou do controle interno. 
6.	O valor da pensão instituída por Gilcelito Soares Santiago Freitas é calculado com base no posto de General de Divisão, três postos acima ao que o militar ocupava na ativa, de Tenente Coronel. 
7.	A análise dos fundamentos legais da reforma do militar revela que o Sr. Gilcelito foi inicialmente reformado por limite de idade de permanência na reserva. Posteriormente, foi alterada sua reforma para reforma por incapacidade, concedendo mais um posto acima para cálculo dos proventos, com base no art. 110, § 1º da Lei 6.880/1980. 
8.	E¿ importante salientar que esta Corte de Contas, recentemente, mudou o entendimento quanto a¿ possibilidade de o militar já¿ reformado por limite de idade para permanência na reserva receber um posto/graduação acima, para fins de proventos, por ocasião de sua reforma por incapacidade, amparada no art. 110 da Lei 6.880/1980, firmando entendimento de que apenas militares da ativa ou da reserva podem receber a majoração no posto/graduação, conforme texto da lei a seguir: 
Art. 110. O militar da ativa ou da reserva remunerada, julgado incapaz definitivamente por um dos motivos constantes dos incisos I e II do art. 108, será¿ reformado com a remuneração calculada com base no soldo correspondente ao grau hierárquico imediato ao que possuir ou que possuía na ativa, respectivamente:
§ 1º Aplica-se o disposto neste artigo aos casos previstos nos itens III, IV e V do artigo 108, quando, verificada a incapacidade definitiva, for o militar considerado invalido, isto e¿, impossibilitado total e permanentemente para qualquer trabalho. 
§ 2º Considera-se, para efeito deste artigo, grau hierárquico imediato: 
a) o de Primeiro-Tenente, para Guarda-Marinha, Aspirante-a-oficial e Suboficial ou Subtenente; 
b) o de Segundo-Tenente, para Primeiro-Sargento, Segundo-Sargento e Terceiro- 
Sargento; e 
c) o de Terceiro-Sargento, para Cabo e demais praças constantes do Quadro a que se refere o artigo 16. 
§ 3º Aos benefícios previstos neste artigo e seus parágrafos poderão ser acrescidos outros relativos a¿ remuneração, estabelecidos em leis especiais, desde que o militar, ao ser reformado, já¿ satisfaça às condições por elas exigidas. 
9.	Dessa forma, como o caso semelhante abordado no Acórdão 2225/2019-TCU-Plenáriolena¿rio, da Relatoria do Ministro Benjamin Zymler, entende-se que o benefício previsto no art. 110 da Lei 6.880/1980, expressamente dirigido ao militar da ativa ou da reserva remunerada, não alcança o militar reformado. 
10.	Logo, mesmo que a reforma, originária da pensão militar em estudo, tenha sido julgada legal, e ainda que tal julgamento tenha ocorrido há mais de cinco anos, pelo novo entendimento desta Corte, esta reforma se encontra maculada por um vício que a torna ilegal, vício que se estende à pensão militar e a invalida, formando mérito de ilegalidade para o caso em estudo. 
11.	De acordo com todas as verificações realizadas para o ato de pensão instituída pelo Sr. Gilcelito Soares Santiago Freitas, o ato em estudo deve receber parecer pela ilegalidade, devendo ser adequados os proventos para o posto de General de Brigada. 
CONCLUSÃO 
12.	A abrangência e a profundidade das verificações levadas a efeito fundamentam convicção de ilegalidade do ato de concessão de pensão instituída por Gilcelito Soares Santiago Freitas (CPF XXX.795.514-XX) .
PROPOSTA DE ENCAMINHAMENTO
13.	Ante o exposto, propõe-se:
a)	considerar ilegal o ato de concessão de pensão instituída por Gilcelito Soares Santiago Freitas (CPF XXX.795.514-XX) , com fundamento nos arts. 71, inciso III, da Constituição Federal, 1º, inciso V, e 39, incisos I e II, da Lei 8.443/1992 e 260, § 1º e 5º, do Regimento Interno do Tribunal de Contas da União, bem como art. 7º, § 4º da IN 78/2018;
b)	dispensar o ressarcimento das quantias indevidamente recebidas de boa-fé pela interessada, consoante o disposto no Enunciado 106 da Súmula da Jurisprudência do TCU; 
c)	determinar ao Comando do Exército que: 
c.1)	no prazo de 15 (quinze) dias, a contar da ciência desta Deliberação, abstenha-se de realizar pagamentos decorrentes do ato impugnado, sujeitando-se a autoridade administrativa omissa à responsabilidade solidária, nos termos do art. 262, caput, do Regimento Interno/TCU; 
c.2)	dê ciência, no prazo de 15 (quinze) dias, a contar do recebimento da notificação deste Acórdão, à beneficiária, encaminhando a este Tribunal, no prazo de 30 (trinta dias) , comprovante da referida ciência; e 
c.3)	alerte a beneficiária que o efeito suspensivo proveniente da interposição de possíveis recursos perante o TCU não a exime da devolução dos valores percebidos indevidamente após a respectiva notificação, caso os recursos não sejam providos. 
d)	esclarecer à unidade de origem, com base no art. 262, § 2º, do Regimento Interno, que a concessão considerada ilegal poderá prosperar mediante a emissão e o encaminhamento a este Tribunal de novo ato concessório, livre das irregularidades apontadas nestes autos; 
e)	determinar à Secretaria de Fiscalização de Pessoal que monitore o cumprimento das medidas indicada nos itens c e d, representando a este Tribunal, caso necessário."
É o relatório.

não há.

Procurador Júlio Marcelo de Oliveira.

PENSÃO MILITAR. AUSÊNCIA DE PREVISÃO LEGAL PARA EXTENSÃO DA VANTAGEM ESTABELECIDA NO ART. 110 DA LEI 6.880/1980 A MILITARES JÁ REFORMADOS. INVALIDEZ ADQUIRIDA APÓS A REFORMA DO INSTITUIDOR. PROVENTOS REFERENTES A DOIS GRAUS HIERÁRQUICOS SUPERIORES AO DA ATIVIDADE. REFLEXO NO VALOR DA PENSÃO. ILEGALIDADE. DETERMINAÇÕES. CIÊNCIA.

PENSÃO MILITAR (PMIL)

Secretaria de Fiscalização de Pessoal (Sefip).

Tratam os autos da apreciação do ato de concessão de pensão militar a Eliane Linhares Cunha Santiago, instituída por Gilcelito Soares Santiago Freitas, militar do Exército Brasileiro. 
2.	A Secretaria de Fiscalização de Pessoal - Sefip, em discordância com o Controle Interno, opinou pela ilegalidade do ato, em razão de irregularidade no ato de reforma do instituidor, devido à ascensão, para fins remuneratórios, de mais de um posto hierárquico em relação aos proventos da atividade, sob alegação de invalidez, embora essa condição tenha ocorrido quando o interessado já se encontrava reformado.
3.	O Ministério Público junto ao TCU - MPTCU assentiu com a proposta. 
4.	Manifesto-me de acordo com o entendimento da unidade instrutiva e adoto seus fundamentos como minhas razões de decidir. Faço ainda algumas considerações sobre o ato para o qual se propõem a ilegalidade e a negativa de registro.
5.	O ex-militar, instituidor da pensão, ocupava na ativa o posto de Tenente-Coronel. A reforma inicial foi concedida por idade, conforme demonstra consulta ao Sistema de Apreciação de Atos de Admissão e Concessões (Sisac) , ato 10003371-07-2001-001008-3, no qual o posto adotado para base de cálculo dos proventos foi o de Coronel, isto é, um posto acima do ocupado na ativa.
6.	Posteriormente, foi julgado ato de alteração da reforma, por meio do Acórdão 2735/2014-TCU-Segunda Câmara, que, sob o fundamento de invalidez permanente, alterou o grau hierárquico de referência para pagamento dos proventos para o de General-de-Brigada. Já no ato de pensão ora examinado (peça 2) , o posto considerado para o cálculo dos proventos é o de General-de-Divisão, o que corresponde a três postos acima daquele ocupado na atividade pelo ex-militar.
7.	Consta na descrição dos fundamentos da reforma do ato inicial que o interessado foi reformado por atingir a idade-limite na reserva; já na condição de reformado, foi acometido de doenças incapacitantes. O ato de alteração reconheceu ao militar já reformado avanço hierárquico de mais um posto, com base no art. 110 da Lei 6.880/1980. Entretanto, a possibilidade de aplicar esse tipo de alteração hierárquica se restringe a militares da ativa ou da reserva remunerada, não sendo possível a concessão dessa vantagem aos já reformados. O texto da norma está expresso nos seguintes termos:
"Art. 110. O militar da ativa ou da reserva remunerada, julgado incapaz definitivamente por um dos motivos constantes dos incisos I e II do art. 108, será reformado com a remuneração calculada com base no soldo correspondente ao grau hierárquico imediato ao que possuir ou que possuía na ativa, respectivamente." (grifei) 
8.	A invalidez asseguraria a elevação de postos no caso de militares que se encontrassem na ativa ou na reserva remunerada. Todavia, no caso examinado, a reforma já estava consumada; não caberia a alteração para trazer os benefícios da reforma por invalidez. 
9.	Nos fundamentos do Acórdão 2225/2019-TCU-Plenário, o ministro Benjamim Zymler, ao tratar de caso semelhante, assim se pronunciou:
"9. Como se vê, o benefício previsto no art. 110 da Lei 6.880/1980, expressamente dirigido ao militar da ativa ou da reserva remunerada, não alcança o militar reformado. Ademais, quer da ativa, quer da reserva, o benefício se traduz no cálculo dos proventos com base no soldo do posto ou grau hierárquico imediato àquele que o favorecido apresentava na ativa - ou seja, não há espaço na norma para o cálculo dos proventos ter por referência dois postos acima daquele que o militar possuía quando ainda em atividade."
10.	A respeito de o TCU ter considerado legal o ato de alteração de reforma do ex-militar, não há vinculação inafastável entre o ato instituidor e a pensão. É importante destacar que a jurisprudência do TCU tem se consolidado no sentido de que a apreciação de pensão decorrente de ato de aposentadoria ou reforma poderá ser objeto de nova análise, pois a concessão deste benefício é ato novo, igualmente complexo, que se aperfeiçoa após a apreciação realizada por este Tribunal no exercício da competência prevista no art. 71, inciso III, da Constituição de 1988.
11.	Registrei entendimento semelhante no voto que resultou no Acórdão 457/2020-TCU-Segunda Câmara, no qual defendi:
"8.	 É relevante observar que os atos de alteração das reformas de Gentil Miguel Gil e de Antônio Vieira para acréscimo da vantagem do art. 110 da Lei 6.880/1980 (820/2018 e 47890/2016, com vigência em 27/3/2017 e 20/4/2015, respectivamente) foram considerados legais pelo TCU (TC Processo 019.509/2018-9 - Acórdão 7163/2018-TCU-Segunda Câmara e TC Processo 019.412/2018-5 - Acórdão 10563/2018-TCU-Segunda Câmara, ambos da relatoria do ministro Marcos Bemquerer Costa) .
9.	Entretanto, não é a hipótese de adotar qualquer providência para rever essas decisões, porquanto, no referido Acórdão 2225/2019-TCU-Plenário, o TCU deliberou, em atenção aos princípios da segurança jurídica e da boa-fé, por aplicar o entendimento constante do voto que fundamentou o acórdão proferido pelo STJ no Recurso Especial 1.340.075/CE apenas aos atos concessórios pendentes de apreciação por este Tribunal a partir da data de edição daquele Acórdão 2225/2019-TCU-Plenário (18/9/2019 - subitem 9.5) .
10. Esse desfecho, porém, não repercute no exame dos atos em tela. A jurisprudência do TCU apregoa que eventual irregularidade em ato de aposentadoria registrado por este Tribunal, sem possibilidade de revisão, pode ser objeto de nova análise de legalidade na apreciação da pensão decorrente, pois a concessão deste benefício é ato novo, igualmente complexo, que somente se aperfeiçoa após a apreciação realizada por esta Corte no exercício da competência prevista no art. 71, inciso III, da Constituição de 1988 (Acórdão 11468/2019-TCU-Primeira Câmara, da relatoria do ministro Vital do Rêgo, por exemplo) ."
12.	Desse modo, em função da impossibilidade de concessão do benefício previsto no art. 110 da Lei 6.880/1980 ao militar já reformado, por alcance da idade-limite de permanência na reserva, há ilegalidade no ato de alteração da reforma; logo, os efeitos da ilicitude têm repercussão na pensão decorrente, por resultar em pagamentos superiores aos devidos.
13.	Diante dessas considerações, acompanho a proposta da Sefip, ratificada pelo MPTCU, e concluo pela ilegalidade do ato de concessão de pensão a Eliane Linhares Cunha Santiago, negando-lhe registro. Ademais, impõe-se determinar à unidade jurisdicionada que faça cessar os pagamentos da parcela considerada irregular, dispensando-se a devolução dos valores recebidos de boa-fé, nos termos da Súmula 106 do TCU.
14.	Importa destacar, ainda, que o ato de concessão da pensão deu entrada no TCU há menos de 5 anos, não sendo aplicável, portanto, o procedimento de contraditório e ampla defesa preconizado pelo Acórdão 587/2011-TCU-Plenário.
	Assim, voto no sentido de que este Colegiado adote a minuta de deliberação que ora submeto a sua apreciação.
TCU, Sala das Sessões Ministro Luciano Brandão Alves de Souza, em 28 de julho de 2020.
ANA ARRAES 
Relatora